臺灣雲林地方法院刑事判決　　　　　　　　　　　　　九十三年度訴字第二六號
　　公　訴　人　臺灣雲林地方法院檢察署檢察官
　　被　　　告　甲○○
右列被告因違反毒品危害防制條例案件，經檢察官提起公訴（九十三年度毒偵字第二
四四號），本院判決如左：
    主  文
本件公訴不受理。
    理  由
一、公訴意旨略以：被告甲○○前因施用第二級毒品案件，經觀察、勒戒執行完畢，
    認無繼續施用毒品之傾向，予以釋放，並由臺灣雲林地方法院檢察署檢察官，於
    民國八十八年六月三十日，以八十八年度偵字第二七四八號不起訴處分確定。詎
    其仍不知悔改，復又基於施用毒品之犯意，於九十二年十一月十二日十一時三十
    分許經警採尿前九十六小時內之某時，以將第一級毒品海洛因混入香菸中吸食之
    方式，在雲林縣元長鄉西庄村施用第一級毒品海洛因，為警於九十二年十一月十
    二日十一時三十分許，在雲林縣元長鄉西庄村西庄一一二號查獲，經採驗其尿液
    送驗後，呈現「嗎啡陽性」反應，始獲悉上情，因認被告甲○○涉犯毒品危害防
    制條例第十條第一項之施用第一級毒品罪嫌云云。
二、按案件起訴之程序違背規定者，應諭知不受理之判決，且不受理之判決得不經言
    詞辯論為之，刑事訴訟法第三百零三條第一款及第三百零七條分別定有明文。
三、經查：
  (一)毒品危害防制條例業於九十二年七月九日修正公布，並於九十三年一月九日生效
    施行（以下就本次修正前之條文略稱為舊法，修正後之條文略稱為新法），其中
    新舊法就第十條第一項之施用第一級毒品罪，不論條次或刑度均未經修正，故關
    於該罪形式上固無法律變更之問題。
  (二)依舊法第二十條第三項規定，初犯施用毒品罪而經觀察、勒戒後，認無繼續施用
    毒品之傾向者，應由檢察官為不起訴處分，倘於該不起訴處分後五年內再犯施用
    毒品罪者，仍須先送觀察、勒戒，若經觀察、勒戒後，認無繼續施用毒品之傾向
    ，則仍應由檢察官為不起訴處分，反之，若認有繼續施用毒品之傾向，始能由檢
    察官提起公訴，追訴行為人之刑責；而依新法第二十三條第二項規定，上述初犯
    經觀察、勒戒執行完畢釋放後，於五年內再犯施用毒品罪者，即毋庸再送觀察、
    勒戒，逕由檢察官提起公訴，即可追訴行為人之刑責。
  (三)前後二者相比較，上述因無繼續施用毒品之傾向，經檢察官為不起訴處分後，於
    五年內再犯施用毒品之行為，依新法之規定，並無任何訴追條件之限制，固可由
    檢察官直接提起公訴，然若依舊法之規定，則仍須先送觀察、勒戒，必待觀察、
    勒戒後認有繼續施用毒品之傾向時，檢察官方能提起公訴。是舊法對於檢察官之
    提起公訴，既規定有此訴追條件，若不符合此項訴追條件即逕行提起公訴，自屬
    起訴之程序違背規定，依照前揭法律規定，法院自可不經言詞辯論，逕諭知不受
    理之判決。因此，若於毒品危害防制條例修正施行前再犯該條例第十條第一項之
    施用第一級毒品罪嫌者，而於毒品危害防制條例修正施行後始繫屬於檢察署，並
    經檢察官提起公訴而繫屬於法院，此時因無新法第三十五條有關修正施行前繫屬
    偵查機關、法院之案件處理規定適用餘地（蓋該條規定係針對修正施行前即繫屬
    於檢察署、法院之案件，若於施行後始繫屬於檢察署、法院，依法即無該條之適
    用），則上開情形究應施用舊法之規定，逕行諭知不受理判決，抑或係應適用新
    法之規定，受理起訴而為實體判決？此即為本件之先決爭點。
四、次查：
  (一)新法第三十五條雖為刑法第二條關於新舊法適用之特別規定，惟該條文僅就新法
    「施行前繫屬之案件」為規範之對象，至於在舊法時期犯罪，於新法「施行後繫
    屬之案件」如何適用法律，則無明文，於此情形自應回歸刑法第二條，以為適用
    法律之依據。又犯施用毒品罪，經觀察、勒戒後，無繼續施用毒品傾向，經檢察
    官為不起訴處分，五年內再犯者，如何處理，新舊法規定有別。依舊法規定，應
    再裁定送勒戒處所觀察、勒戒，經觀察、勒戒後，無繼續施用毒品傾向者，仍應
    為不起訴處分；有繼續施用毒品傾向者，始依法追訴。倘依新法規定，則無論有
    無繼續施用毒品傾向，一律依法追訴。於此情形，自以舊法之規定，有利於行為
    人（至於經觀察、勒戒後，有繼續施用毒品傾向者，依舊法規定，除依法追訴外
    ，雖應令入戒治處所施以強制戒治，似對行為人不利。然比較有利、不利，應就
    該法律全部規定作整體之觀察，依舊法第二十四條規定，於強制戒治之執行，檢
    察官認為無執行刑之必要者，得聲請法院裁定免其刑之執行；倘依新法，則無從
    免其刑之執行，自仍以舊法有利於行為人）。再者，前揭情形倘依新法之規定，
    則無論有無繼續施用毒品傾向，一律依法追訴。其有利、不利，已涉及刑責，非
    屬「保安處分」之問題（依新法應依法追訴，無從為「保安處分」），自無刑法
    第二條第二項之適用，最高法院九十三年度台非字第一四六號判決可資參照。
  (二)從而，揆諸前揭說明，在舊法時期再犯施用第一級毒品罪，而於新法施行後繫屬
    之案件，依刑法第二條第一項之規定，比較新舊法適用之結果，應適用舊法之規
    定，亦即應先進行一定之觀察、勒戒療程後，方能決定起訴與否，倘在未進行一
    定觀察、勒戒療程之情況下，即直接向法院起訴，法院自無法受理，而得不經言
    詞辯論，逕為諭知不受理判決。
五、末查：
  (一)本件被告施用毒品案件，經雲林縣警察局虎尾分局於九十二年十一月十二日查獲
    ，並於九十三年二月十五日移送臺灣雲林地方法院檢察署，經該署於九十三年二
    月十八日收案而繫屬該署，此有該分局刑事案件報告書上之收文戳章附卷可稽。
  (二)被告前因施用毒品案件，經本院以八十八年度毒聲字第六四四號裁定送觀察、勒
    戒後，因認無繼續施用毒品之傾向，經臺灣雲林地方法院檢察署檢察官於八十八
    年六月三十日以八十八年度偵字第二七四八號不起訴處分確定，於此之後，被告
    即未再犯施用毒品之罪，此有臺灣高等法院被告全國前案紀錄表及臺灣雲林地方
    法院檢察署刑案資料查註紀錄表各乙份在卷可按。又被告於上開不起訴處分後之
    五年內即九十二年十一月十二日十一時三十分許遭警查獲，經採集其尿液送驗結
    果，呈嗎啡陽性反應，此有雲林縣衛生局煙毒尿液檢查成績書一紙在卷可稽，是
    起訴意旨認被告於九十二年十一月十二日十一時三十分許，採集尿液時起回溯九
    十六小時內之某時，確有施用第一級毒品海洛因之行為，堪認屬實。
  (三)惟被告前已有初犯施用毒品，且經觀察、勒戒後，認無繼續施用毒品之傾向而經
    不起訴處分確定在案，業如上述，本件係被告於毒品危害防制條例修正前再犯，
    並於該條例修正後始繫屬於檢察機關及本院，揆諸前揭說明，自仍應適用較有利
    於被告之修正前該條例之規定，認為在被告未有經送觀察、勒戒後而認有繼續施
    用毒品傾向之條件下，檢察官仍不得向本院提起公訴。是公訴意旨認應依修正後
    之該條例規定，逕向本院起訴云云，容有誤解。故檢察官既誤向本院提起公訴，
    其起訴程序顯違法律規定，爰不經言詞辯論，逕為諭知不受理之判決。
六、據上論斷，應依刑事訴訟法第三百零三條第一款、第三百零七條，判決如主文。
中      華      民      國    九十三    年      八      月     十三     日
                                         臺灣雲林地方法院刑事第二庭
                                             審判長法  官  林  輝  煌
                                                   法  官  柯  志  民
                                                   法  官  李  明  鴻
右正本證明與原本無異。
如不服本判決，應於判決送達後十日內向本院提出上訴狀。（須附繕本）
                                                   書記官  孫  秀  桃
中      華      民      國    九十三    年      八      月     十三     日
